【裁判字號】    96,易,2351
【裁判日期】    971008
【裁判案由】    業務侵占
【裁判全文】
臺灣士林地方法院刑事判決              96年度易字第2351號
公  訴  人  臺灣士林地方法院檢察署檢察官
被      告  丙○○
                    臺北市南港.
上列被告因業務侵占案件，經檢察官提起公訴（96年度偵字第12
741 號），本院判決如下：
    主    文
丙○○無罪。
    理    由
一、公訴意旨略以：被告丙○○於民國95年3 月15日擔任告訴人
    聖偉營造有限公司（下稱聖偉公司）就桃園縣桃園市○○街
    7 號新建房屋工程之掛名工地主任，負責叫料、監工、領款
    等工程施作，為從事業務之人，該工程並於96年1 月30日竣
    工，嗣因於96年2 月8 日，就該工程變更設計須增加「二次
    施作工程」，被告並代表告訴人與業主乙○○簽訂總價款約
    新臺幣（下同）220 萬元之「二次施作工程合約」，詎被告
    於96年2 月7 日自業主乙○○處領得工程預付款70萬元後，
    竟意圖為自己不法之所有予以侵占入己，並於96年3 月17日
    即逃逸行蹤不明，嗣因工程延宕乙○○告知告訴人代表人甲
    ○○處理善後，始悉上情，因認被告涉有刑法第336 條第 2
    項業務侵占罪。
二、按犯罪事實應依證據認定之，無證據不得認定犯罪事實；不
    能證明被告犯罪者，應諭知無罪之判決，刑事訴訟法第 154
    條第2 項、第301 條第1 項分別定有明文。又事實之認定，
    應憑證據，如未能發現相當證據，或證據不足以證明，自不
    能以推測或擬制之方法，為裁判基礎；且認定犯罪事實所憑
    之證據，雖不以直接證據為限，間接證據亦包括在內，然而
    無論直接證據或間接證據，其為訴訟上之證明，須於通常一
    般之人均不致有所懷疑，而得確信其為真實之程度者，始得
    據為有罪之認定，倘其證明尚未達到此一程度，而有合理之
    懷疑存在而無從使事實審法院得有罪之確信時，即應由法院
    為諭知被告無罪之判決，有最高法院40年台上字第86號判例
    、76年台上字第4986號判例可資參照。次按刑事訴訟法第16
    1 條已於91年2 月8 日修正公布，修正後同條第1 項規定：
    檢察官就被告犯罪事實，應負舉證責任，並指出證明之方法
    。因此，檢察官對於起訴之犯罪事實，應負提出證據及說服
    之實質舉證責任。倘其所提出之證據，不足為被告有罪之積
    極證明，或其闡明之證明方法，無從說服法官以形成被告有
    罪之心證，基於無罪推定之原則，自應為被告無罪判決之諭
    知，更有最高法院92年台上字第128 號判例意旨足參。
三、次按「業務上侵占罪，以就業務上持有他人之物，變更意思
    而不法據為自己或第三人所有為其構成要件。告訴人等將款
    項存入上訴人所開之票號，此項契約原係適用民法關於消費
    借貸之規定，其所有權已移轉於上訴人。如上訴人到期不還
    ，告訴人等祇可責其不履行契約請求損害賠償，要難與意圖
    不法所有而侵占自己業務上持有之他人所有物罪，相提並論
    」，最高法院22年上字第1334號判例意旨可資參照，是若行
    為人與物之間並非業務上持有之關係，則行為人對物所為之
    處分，自難認有變易持有為所有之意，而應與業務侵占犯行
    無涉。
四、公訴人認被告涉有前開犯行，無非以告訴人代表人之指訴、
    證人乙○○之證詞、被告與告訴人代表人於95年3 月13日書
    立之協議書、告訴人第一銀行存摺影本、工程合約書、被告
    與乙○○於96年2 月7 日就第二次施作工程簽立之工程估價
    單、支出證明單、冠汶建設會議紀錄表等為其論據。訊之被
    告雖不否認以告訴人名義與乙○○簽約負責桃園縣桃園市○
    ○街7 號新建房屋工程之施作，嗣於96年2 月8 日再與乙○
    ○就該工程變更設計增加「二次施作工程」，簽訂總價款22
    0 萬元之「二次施作工程合約」，並於96年2 月7 日自乙○
    ○處領得工程預付款70萬元等情，惟堅決否認有何業務侵占
    犯行，辯稱；伊與告訴人間就本件工程是借牌關係，但因借
    牌並不合法，所以對外伊自稱係本件工程工地之主任，故雖
    以告訴人名義承攬本件工程，實則由其全權負責本件工程之
    簽約、施作及款項之進出，伊既然有權向業主領款及支配款
    項，自無業務侵占等語。
五、經查：
  (一)告訴人與乙○○於95年3 月15日就桃園縣桃園市○○街7 號
    新建房屋工程簽訂工程合約書，由告訴人承攬上開工程，簽
    約時由被告與告訴人代表人一起出席，工程施作過程則由被
    告全權處理，包括叫料、監工、領款等，嗣該工程於96年 1
    月30日竣工，其後接續二次施作工程，由被告代表告訴人提
    出總價款220 萬元之工程估價單，經乙○○同意而於96年 2
    月8 日確認約定此二次施作工程，被告並於96年2 月7 日自
    乙○○處領得工程預付款70萬元等情，為被告所不否認，核
    與證人即告訴人代表人、證人乙○○證述相符，並有前開工
    程合約書、工程估價單、支出證明單等在卷可稽，堪予認定
    。
  (二)惟被告辯稱：其是向告訴人借牌，以告訴人名義與乙○○簽
    約，上開工程實則由其承攬，告訴人代表人並依其要求配合
    乙○○支付工程款所簽發付款人分別為第一商業銀行、臺灣
    企銀之支票在各該銀行開立告訴人名義之帳戶連同告訴人印
    章供其使用，便於提示乙○○支付價款之支票後領出使用等
    語，並提出其與告訴人代表人所簽署之協議書、第一商業銀
    行、臺灣企銀存摺影本等附本院卷供參。而證人即告訴人代
    表人雖不否認與被告間簽署上開協議書，並交付告訴人名義
    之前開帳戶、印章供被告使用等情，然證稱：被告係其聘請
    之工地主任，負責該工地所有收支，協議書是代表該工地由
    被告負責，若被告全心負責，使工地有盈餘，自會結算利潤
    予被告，此種利潤比被告按月支薪更高，且工程都有其介入
    簽名、開會，若工程進度變慢時，乙○○會通知其去開會，
    此與一般借牌是完全不介入不同等語，而證人乙○○則證以
    ：簽約時，被告是與告訴人代表人一起來，要追加二次施工
    前有打電話給告訴人代表人，還談及工程進度落後、品質很
    差、廠商未領到工程款等事，告訴人代表人說找被告談等詞
    （見本院97年3 月11日審判筆錄第4 至7 頁），證人乙○○
    雖證稱曾就簽約、工程事項打電話給告訴人代表人，但告訴
    人代表人則表示請證人乙○○找被告談，是從形式上觀之，
    本件工程雖以告訴人名義簽約承攬，但實際工程施作事項應
    係由被告負責，證人乙○○依據工程合約找告訴人代表人談
    工程相關事項，並不足以認定被告即為告訴人聘雇之工地主
    任，被告與告訴人間就此件工程之關係並非如被告所辯之「
    借牌」。
  (三)再參以被告與證人即告訴人代表人所共同簽署之協議書內容
    「…二乙方（即被告）必須補貼甲方（即告訴人代表人）營
    造廠之工程顧問費，即正式合約總價之百分之二點二，計算
    方式如下：(一)工程總價18,800,000元×2.2%＝413,600 元。
    (二)乙方同意提供足額18, 800,000 元整之合法發票予甲方。
    本工程所有稅金（營業稅及綜合所得稅）全部由乙方負擔。
    …(四)本工程所有工資款材料款及任何應付帳款全部由乙方負
    責與甲方無關，…四合約印花稅應由乙方負責貼足甲方。（
    含業主合約及各承包商合約）…」，及證人即告訴人代表人
    所自承：此工程是由朋友介紹給被告，但被告沒有牌，所以
    由聖偉公司承攬，盛偉公司只抽百分之二點二，所有工資款
    、材料款均由被告負責，與其無關，被告並未按月支薪，也
    沒有為被告投保勞健保，工程如果有虧損、賺錢都由被告自
    行負責，協議書所載總工程款百分之二點二就是聖偉公司之
    利潤等情（見本院97年5 月27日審判筆錄第3 至16頁），顯
    見應係被告因為沒有相關營建廠商之合法牌照而無法具名與
    業主即證人乙○○簽約承攬，遂委由告訴人出名承攬，工程
    盈虧則由被告完全負責，且不論工程盈虧，被告必須負擔告
    訴人因出名承攬本件工程所應支出之相關稅賦，另支付工程
    款百分之二點二即上開協議書第二條所約定之「工程顧問費
    」予告訴人以為報酬。若證人即告訴人代表人證稱本件工程
    係由盛偉公司承攬，被告僅是受告訴人聘雇乙節屬實，又豈
    有工程盈虧均由受聘雇之被告自行承擔之理？益見被告辯以
    ：其與告訴人間是借牌關係，本件工程實則由其承攬等詞，
    應堪採信。至證人乙○○於工程施作過程或簽訂二次施作工
    程之前打電話與告訴人代表人聯繫、告訴人代表人到場簽約
    乙節，僅係因為從外部關係即工程合約書，告訴人係本件工
    程之承攬人，但並不足以影響被告與告訴人代表人間之協議
    內容之真意。
  (四)又證人乙○○業已證述：有打電話給告訴人代表人談追加二
    次施工，告訴人代表人說要找被告談乙節，則被告基於與告
    訴人代表人所簽署上開協議書內容之借牌約定，以告訴人印
    章蓋用於工程估價單上，表明與證人乙○○間約定就二次施
    工之總價，被告並依此向證人乙○○收取預付款70萬元，亦
    難謂與被告和告訴人代表人間之協議內容相違。證人即告訴
    人代表人既確認，本件工程之盈虧與所有應付帳款均與告訴
    人聖偉公司無關，而應由被告自行負責，如上所述，則被告
    立於本件工程之實際承攬人而依約收取工程款70萬元，自屬
    其所有之款項，而得由其自行處分，並非基於受告訴人聘雇
    ，而因此業務上之關係所持有之款項。揆諸前開判例意旨及
    說明，被告收取前開款項從第三人觀之係為告訴人而收取，
    然實際上基於被告與告訴人代表人間之約定，被告乃是為自
    己而收取承攬之工程款，並非為告訴人收取，更無業務上持
    有之關係，其因此所為之處分，亦難認有何不法所有之意圖
    。至被告收取70萬元工程款後避而不見，未完成後續工程，
    而使告訴人因此接續完成所支出之費用，應係告訴人另外向
    被告依民事上之契約關係請求，與被告是否構成業務侵占犯
    行無關。
六、綜上所述，檢察官所舉之證人即告訴人代表人及證人乙○○
    之證詞，與協議書、告訴人第一銀行存摺影本、工程合約書
    、工程估價單、支出證明單、冠汶建設會議紀錄表等均無從
    證明被告確實涉及上開業務侵占犯行，不能使本院得有罪之
    確信，此外，復查無其他證據足證被告確有公訴人所指犯行
    ，不能證明被告犯罪，自應為被告無罪判決之諭知。
據上論斷，應依刑事訴訟法第301條第1項，判決如主文。
本案經檢察官蔡啟文到庭執行職務
中    華    民    國    97    年    10    月     8    日
                  刑事第七庭  審判長法  官  劉秉鑫
                                    法  官  高雅敏
                                    法  官  黎惠萍
以上正本證明與原本無異。
如不服本判決，應於收受送達後10日內向本院提出上訴書狀，其
未敘述上訴理由者，應於上訴期間屆滿後20日內向本院補提理由
書狀（均須按他造當事人之人數附繕本）。
                                    書記官  夏珍珍
中    華    民    國    97    年    10    月     8    日


司法院資訊處製作；財團法人民間司法改革基金會備份。
